臺灣板橋地方法院民事判決　　　　　　　 98年度建字第107號
原　　　告　陳萬得
訴訟代理人　林麗珍律師
　　　　　　徐正坤律師
　　　　　　林雅慧律師
被　　　告　板信商業銀行股份有限公司
法定代理人　劉炳輝
訴訟代理人　周芝馨
被　　　告　立悅建設股份有限公司
兼　上一人
法定代理人　陳柏羽
被　　　告　地球營造工程股份有限公司
兼　上一人
法定代理人　許承震
被　　　告　賴良政即賴良政建築師事務所
上五人共同
訴訟代理人　鄭崇文律師
上列當事人間請求損害賠償事件，經本院於民國100 年6 月28日
言詞辯論終結，判決如下：
    主  文
被告立悅建設股份有限公司、地球營造工程股份有限公司、賴良
政即賴良政建築師事務所應連帶給付原告新臺幣貳佰零柒萬柒仟
玖佰陸拾貳元，及自民國一百年一月二十二日起至清償日止，按
週年利率百分之五計算之利息。
被告立悅建設股份有限公司、陳柏羽應連帶給付原告新臺幣貳佰
零柒萬柒仟玖佰陸拾貳元，及自民國一百年一月二十二日起至清
償日止，按週年利率百分之五計算之利息。
被告地球營造工程股份有限公司、許承震應連帶給付原告新臺幣
貳佰零柒萬柒仟玖佰陸拾貳元，及自民國一百年一月二十二日起
至清償日止，按週年利率百分之五計算之利息。
前三項所命給付，如有任一被告給付者，其他被告於該給付金額
範圍內同免責任。
原告其餘之訴駁回。
訴訟費用由原告負擔三分之一；餘由被告連帶負擔。
本判決第一項於原告以現金新臺幣陸拾玖萬參仟元或等值之銀行
無記名可轉讓定期存單為被告供擔保後，得假執行；但被告如以
新臺幣貳佰零柒萬柒仟玖佰陸拾貳元，為原告供擔保後，得免為
假執行。
原告其餘假執行之聲請駁回。
    事實及理由
壹、程序方面：
    按訴狀送達後，原告不得將原訴變更或追加，但請求之基礎
    事實同一或不甚礙被告之防禦及訴訟之終結者，不在此限，
    民事訴訟法第255 條第1 項第2 款、第7 款定有明文。查本
    件原告起訴時僅列板信商業銀行股份有限公司（下稱板信商
    銀）、立悅建設股份有限公司（下稱立悅公司）、地球營造
    股份有限公司（下稱地球公司）、賴良政即賴良政建築師事
    務所（下稱賴良政）為被告，嗣於民國100 年1 月21日以書
    狀追加被告陳柏羽及許承震（見本院卷(二)第88至89頁），主
    張其分別為被告立悅公司與地球公司之負責人，應負連帶賠
    償責任，核屬請求之基礎事實同一，且不甚礙被告之防禦及
    訴訟之終結，依上開規定，原告所為訴之追加，合於法律規
    定，應予准許。
貳、實體方面：
一、原告主張：
(一)、門牌號碼新北市○○區○○路4 段184 巷9 號1 、2 樓及地
    下室之建物（下稱系爭建物）為原告所有，而毗鄰之同區路
    段11號地上12層、地下2 層之大樓新建工程（下稱系爭新建
    工程）係由被告立悅公司委由被告板信商銀擔任起造人、被
    告地球公司擔任承造人，及被告賴良政擔任監造人。詎因被
    告施工不當、監督不週，造成系爭建物嚴重傾斜、地基下陷
    ，地下室嚴重漬水、牆壁滲水及膨脹變形，影響系爭建物之
    結構安全。而依被告立悅公司委託台北市基礎工程學會鑑定
    所作成之鄰房損害鑑定報告書，認定系爭建物四周下陷、傾
    斜情形，為系爭新建工程施工單位施工所造成，並繼續向基
    地傾斜。又依鈞院函囑台灣省土木技師公會鑑定之結果，亦
    認為被告之結構計算書有過於樂觀導致實際開挖時造成地層
    較大沈陷，因而導致系爭建物之四周沈陷並向系爭新建工程
    大樓傾斜。故原告所有系爭建物確實因系爭新建工程之施工
    不當致受有損害，且被告違反民法第794條、建築法第69 條
    、建築技術規則建築構造編第62條等保護他人之法律。又被
    告陳柏羽為被告立悅公司之負責人，被告許承震為地球公司
    之負責人，渠等因執行公司之業務不法侵害原告之權利，除
    應負連帶賠償責任外，依民法第28條規定，被告立悅公司及
    地球營造公司亦應與渠等負責人對於原告系爭建物之損害，
    負連帶損害賠償之責。
(二)、另原告與被告立悅公司於98年11月9 日與98年11月12日簽訂
    協議書，約定若合建不成則由被告立悅公司負責將系爭建物
    扶正，而兩造既已無法合建，被告立悅公司即應依協議書修
    繕扶正系爭建物，惟被告迄今不但未進行修繕扶正，亦未與
    原告達成和解，經原告分別於98年6 月25日、98年10月7 日
    以存證信函催告被告履行，惟被告亦均已收受上開信函，卻
    仍拒不履行。又被告立悅公司雖已向鈞院提存224 萬350 元
    ，惟提存金額不足支付原告回復原狀之修繕費用及系爭建物
    所受之交易價格減損，原告自得請求被告賠償修繕費用。爰
    依民法第28條法人侵權責任、第184 條第2 項侵權行為責任
    、第191 條之3 一般危險責任及第185 條共同侵權行為責任
    之法理，以及兩造協議書之約定，請求被告負連帶損害賠償
    責任等語。
(三)、聲明：
１、被告應連帶給付原告300 萬元，及自98年10月18日起至清償
    日止，按週年利率5%計算之利息。
２、原告願以現金或無記名可轉讓定期存單供擔保，請准宣告假
    執行。
二、被告板信商銀則以：被告立悅公司與訴外人李文珊、李俊雄
    、陳豊進為共同合建開發土地間之互信，於97年4 月30日與
    被告板信商銀簽立不動產信託契約書，將系爭新建工程之土
    地產權、建物起造權利信託被告板信商銀管理，並將系爭新
    建工程之土地所有權人與起造人變更登記為被告板信商銀。
    基於信託契約之約定內容，被告板信商銀僅有保持不動產產
    權之獨立性，未含建物之設計、施工、監造權利、責任，所
    有建物之興建、監造皆由本件其餘被告處理，信託契約未約
    定或委託人未指示之事項，被告板信商銀均不得擅自為之，
    故被告板信商銀雖受託擔任土地所有權人與起造人，但無實
    施侵害系爭建物之行為，信託行為亦與系爭建物之損害無因
    果關係，原告未察被告板信商銀之信託關係，僅以被告為不
    動產登記上之所有權人逕推定被告亦有侵害行為，尚屬無據
    等語置辯。並聲明：原告之訴及其假執行聲請均駁回；如受
    不利之判決，願供擔保請准宣告免為假執行。
三、被告立悅公司、陳柏羽、地球公司、許承震、賴良政則以：
(一)、系爭新建工程於97年5 月施工前，即委託中華民國建築技術
    學會辦理施工前鄰近建築物現況鑑定，依該學會於97年6 月
    4 日出具之鑑定報告，系爭建物於施工前已傾斜，傾斜值高
    達1/51即傾斜25.68 公分，且屋內牆壁地板多處裂縫、磁磚
    鼓起、油漆剝落、滲水，地下室亦有裂縫滲水情形。另系爭
    建物坐落之基地係以回填土加以填平，本即鬆軟不穩定，加
    上系爭建物5 樓頂違建加蓋使重量增加，而法定空地亦加蓋
    5 樓之違建，且地下室僅挖四分之一，使整棟建物不穩之情
    況加劇，故系爭建物本即有再繼續傾斜並導致地基下陷之可
    能。另依鈞院函囑台灣省土木技師公會之鑑定報告，亦認為
    系爭房屋傾斜變化，能否全部歸屬於被告等因新建大樓所致
    責任尚無法認定，且違建部分與水塔設備增加垂直載重，於
    地震發生就會有可能導致系爭建物傾斜。故台北市基礎工程
    學會鑑定報告雖認為系爭建物四周下陷、傾斜情形，為施工
    單位施工所造成，惟此只是因下陷及傾斜係發生在系爭新建
    工程施工期間而遭誤認，尚難逕指與系爭新建工程有因果關
    係。
(二)、系爭新建工程於97年5 月22日申報開工，97年6 月17日放樣
    核准，至98年6 月12日結構體屋頂板完成，98年6 月26日被
    告立悅公司接獲原告委託律師寄發存證信函表示有損鄰情形
    ，98年7 月1日 被告立悅公司與原告協商，由原告選定台北
    市基礎工程學會為鑑定單位，依該學會於98年8 月5 日出具
    之鑑定報告，系爭建物僅是局部性損壞，經適當修復即可恢
    復原結構體之使用，並估算修復費用159 萬595 元（包含工
    程性補償、公設樓梯、非工性補償、地盤改良基礎灌漿費用
    ），因嗣後兩造協商與調解不成，被告立悅公司為保障原告
    權利，乃依據鑑定報告之損害金額加成計算，業於98年9月2
    日向鈞院提存所提存224萬350元。嗣後被告立悅公司仍與原
    告及其樓層所有權人繼續協調，於98年11月12日與原告、3
    樓及4樓所有權人達成協議，並簽有協議書，約定若合建不
    成則由被告立悅公司負責將系爭建物扶正，惟因合建不成後
    ，又未獲全體配合，遂迄今尚無法施工以扶正系爭建物。
(三)、又被告立悅公司與地球公司均為法人，並無侵權行為能力，
    原告主張被告公司違反民法第794條、建築法第69條與建築
    技術規則建築構造編第62條等保護他人之法律，而構成民法
    第184條第2項之侵權行為，顯與法不合。
(四)、另系爭新建工程已辦理施工前鄰近建築物現況鑑定，進行地
    質鑽孔探勘與全程施工監測，且因知悉系爭建物早已傾斜，
    故於施工時，除做微型樁外，並加做地樑托基加強地樑之支
    撐度及地質改良，於連續壁施工時，在連續壁上部還特別手
    工清除劣壁體，基樁也以鑽孔施工，一再設法減少震動，並
    確實監工，被告已善相當之注意義務，並未違反民法第794
    條、建築法第69條與建築技術規則建築構造編第62條等規定
    ，自無由構成民法第184 條第2 項之侵權行為，亦無需負民
    法第191 條之3 所規定之賠償責任。
(五)、再者，被告立悅公司雖有依兩造協議書之約定，將系爭建物
    扶正之義務，然被告立悅公司既已向法院提存系爭建物扶正
    之費用，實已履行扶正義務並填補原告之損害等語，資為抗
    辯。並聲明：原告之訴及其假執行聲請均駁回；如受不利之
    判決，願供擔保請准宣告免為假執行。
四、兩造不爭執之事實：
(一)、門牌號碼新北市○○區○○路4 段184 巷9 號1 、2 樓之建
    物為原告所有。而毗鄰同區路段11號地上12層、地下2 層大
    樓之坐落土地登記為被告板信商銀所有，並就該大樓之興建
    以被告立悅公司為定作人、被告地球公司為承造人，及被告
    賴良政為監造人。
(二)、系爭新建工程興建期間，原告所有系爭建物發生四周下陷、
    傾斜之情形。
(三)、原告與被告立悅公司分別於98年11月9 日、同年月12日就系
    爭建物損害問題簽立協議書，約定就系爭建物進行合建，倘
    合建不成則由被告立悅公司負責將系爭建物扶正。被告立悅
    公司並於98年9月2日因上開損害賠償糾紛向本院提存224萬
    350元。
五、兩造爭執之事項：
(一)、原告所有之系爭建物是否因被告新建工程之施作而受有損害
    ？
(二)、倘是，則原告主張被告等就系爭建物之損害，依據相關法文
    之規定，應負損害賠償責任，是否有理由？
(三)、如被告等就原告之系爭建物損害，應負賠償責任，則賠償金
    額應為若干？
六：法院之判斷：
(一)、關於原告所有之系爭建物是否因被告新建工程之施作而受有
    損害部分？
１、經查，系爭建物於系爭新建工程施工前，由被告立悅公司委
    託中華民國建築技術學會進行現況鑑定，該學會分別於97年
    4 月25日、97年5 月2 日及97年5 月4 日至現場調查，並於
    97年6 月4 日出具施工前現況鑑定報告書（見本院卷(一)第16
    6 頁）。嗣後於系爭建物發生損害爭議後，原告與被告立悅
    公司於98年7 月1 日簽署申請鑑定同意書（見本院卷(二)第51
    頁），同意由被告立悅公司委託台北市基礎工程學會進行系
    爭建物損害程度之鑑定，經該學會於98年7 月15日會勘現場
    與測量，並於98年8 月5 日出具鄰房損害鑑定報告書，依該
    鄰房損害鑑定報告第十點結論與建議記載：「(一)經比對中華
    民國建築技術學會現況鑑定報告書，目前損壞情形略有輕微
    增加，但尚多屬非結構性損害，再經測量結果比對顯示，標
    的物之傾斜率明顯增加，其施工後T32 傾斜率為1/41.39 （
    原來1/51）；另水準高程變化下陷量為1.20~4.20 公分，依
    據相關規範，建築物基礎容許沈陷量為5 公分，構造物尚不
    致出現結構性裂縫；雖傾斜率嚴重但主結構體梁、柱、版尚
    未發現有裂縫，僅牆面滲水外其餘均屬輕徵，此等局部性損
    壞可經由適當之修復原結構體之使用；故整體研判本案標的
    物若經過適當修復，得在原有條件下使用。但標的物四周下
    陷、傾斜情形，為施工單位施工所造成，應先進行適當地盤
    改良基礎灌漿補強加固確保建築物耐久性並就其損害部分予
    以修復補償。」（見本院卷(一)第42至43頁）。則該鄰房損害
    鑑定報告係認為系爭建物之四周下陷、傾斜情形，為施工單
    位施工所造成。
２、另查，本院函囑台灣省土木技師公會鑑定系爭建物，該公會
    於99年11月23日與28日、99年12月1日會勘現場與測量，並
    於99年12月22日出具施工前鄰房現況鑑定報告書。雖鑑定報
    告認為系爭新建工程之鑽探報告瑕疵、土壤強度參數與水平
    反力係數有失妥當、連續壁施工、二次施工與造成鄰房損害
    無關，惟依鑑定報告第玖點鑑定結果之第四、(一)、I、(二)、
    1 記載略以：「依據土壤力學理論，開挖階段屬臨時措施，
    …，採有效應力分析時，除非確實有試驗證實該地層過壓密
    土壤，理論上不應有粘聚力C ，分析結果稍偏樂觀」、第四
    、(一)、Ι、(2)、2 記載略以：「擋土壁與土壤間摩擦角Db於
    粘土層仍採0.67，顯然與美國海軍公共工程團NAFCADM-7.2
    粘土層不可考慮擋土壁與土壤間摩擦角之建議相違背，分析
    成果可能稍偏樂觀。」、第四、(一)、Ι、(2)、2 、（b） 記
    載：「就分析成果檢視，擋土連續壁應力分析成果在容許範
    圍內，惟因前述分析參數可能過於樂觀而致擋土措施變形量
    較小，換言之實際開挖時擋土壁變形量可能較分析成果為大
    ，進而造成地層較大沈陷，惟此推論，依照本次鑑定所作水
    準測量成果，可以印證完工後，其後續地層已經穩定未再發
    生此跡象。」（見施工前現況鑑定報告第5 至6 頁）。則該
    鑑定報告認為系爭新建工程之開挖結構計算書，將不可考慮
    之土壤粘聚力C 與摩擦角Db納入分析，造成土壤應力之錯估
    ，使實際開挖時，擋土壁變形量較分析成果為大，進而造成
    地層較大沈陷。
３、綜上，依台北市基礎工程學會之鄰房損害鑑定報告，認定系
    爭建物四周下陷、傾斜情形為施工單位施工所造成，已如前
    述，且台灣省土木技師公會之鑑定報告，亦認定系爭新建工
    程實際開挖時，因開挖結構計算書之土壤應力錯誤估計，使
    擋土壁變形量較分析成果為大，進而造成地層較大沈陷，亦
    如前述。從而，原告所有之系爭建物因被告系爭新建工程之
    施作，確實產生下陷與傾斜，並因而受有損害，此一事實，
    足以認定。
４、被告雖提出台灣省土木技師公會之鑑定報告之結論，辯稱原
    告所有之系爭建物傾斜原因是否可歸責被告無法認定云云。
    惟查，依台灣省土木技師公會之鑑定報告第玖點鑑定結果之
    第四、（三）記載固略以：「…，為鑑定標的物之屋後早有
    全棟共五層樓高之增建及其五樓屋頂又有全面積加蓋第六層
    樓、增加水塔等等設備，平時無震動發生時就增加很多原本
    並未考慮之垂直載重，而地震發生就會有可能導致整棟標的
    物房屋（樓房）有向屋後傾斜之結果。」、第拾點結論與建
    議略以：「一、結論：如前鑑定結果所分析，整棟標的物房
    屋之傾斜方向早已經有向被告等興建樓房傾斜度1/51之高值
    ，而在約16個月前之傾斜度又增加為1/41.39，其變化能否
    全部歸屬於被告等因新建大樓所致責任？如今尚無法認定。
    」（見施工前現況鑑定報告第10頁）。惟該鑑定報告並未說
    明系爭建物於系爭新建工程施工期間曾經發生地震，且系爭
    建物產生下陷與傾斜確係因地震而造成。同時，該鑑定報告
    亦認為能否「全部」歸屬於被告等因新建大樓所致尚無法認
    定，並非完全排除系爭新建工程施工之影響。從而，尚難據
    此認定系爭建物之下陷與傾斜，即與系爭新建工程之施工無
    涉。被告此部分之辯解，尚難採信。
(二)、關於原告主張被告等就系爭建物之損害，依據相關法文之規
    定，應負損害賠償責任，是否有理由？
１、關於被告板信商銀部分：被告板信商銀辯稱該公司雖列名為
    系爭新建工程建築執照上之起造人，惟係因被告立悅公司與
    訴外人李文珊、李俊雄、陳豊進為共同合建開發土地間之互
    信，於97年4月30日與被告板信商銀簽立不動產信託契約書
    ，將系爭新建工程之土地產權、建物起造權利信託被告板信
    商銀管理，並將系爭新建工程之土地所有權與起造人變更登
    記為被告板信商銀，被告板信商銀僅有保持不動產產權之獨
    立性，未含建物之設計、施工、監造權利、責任，所有建物
    之興建、監造皆由同案被告自行處理等語，並提出原告不爭
    執其真正之信託契約書一份為證（見本院卷(二)第198至209頁
    ）。足認被告板信商銀雖為系爭土地之所有權人，但對於系
    爭新建工程之規劃、設計、監造以及發包交由承攬人施作等
    ，均無任何權限，故應無過失可言。是原告主張依據民法第
    79 4條、第184條第2項之規定，請求被告板信商銀就原告之
    損害應負賠償責任，即非有據。
２、關於被告立悅公司、地球公司、陳柏羽、許承震、賴良政：
、按法人對於其董事或其他有代表權之人因執行職務所加於他
    人之損害，與該行為人連帶負賠償之責任，為民法第28條所
    明定。依該條規定意旨，法人之董事或其他有代表權之人因
    執行職務所為之侵權行為，法人既應負賠償責任，應認法人
    亦具侵權行為能力（最高法院96年度台上字第2621號判決意
    旨參照）。被告立悅公司、地球公司雖抗辯伊為法人，不能
    令伊負侵權行為損害賠償責任云云，即無足採，合先敘明。
、次按，土地所有人開掘土地或為建築時，不得因此使鄰地之
    地基動搖或發生危險，或使鄰地之工作物受其損害，民法第
    794 條定有明文，該條文係保護他人、維持社會公共利益之
    規定，定作人違反此項規定者，應推定其於定作或指示有過
    失；定作人雖將工程交由他人承攬施作，惟定作人依法令負
    有為特定事項之義務，而使他人代為該事項時，定作人就該
    他人之過失或不適當之履行，仍應負其全責，不得因該他人
    之代為履行而免其義務（最高法院72年度台上字第2225號判
    決參照）。查被告立悅公司為系爭新建工程之定作人，因系
    爭新建工程之施工，致毗鄰之系爭建物受損，依上開法條及
    判決意旨，自應推定被告立悅公司定作或指示有過失。又系
    爭新建工程為興建地上12層、地下2層之高樓建築，而興建
    高層建築工程時，其挖土施工足以動搖損壞鄰地房屋，為一
    般人皆知之事，從而定作人委託建築師設計及交付承攬人施
    工時，均應注意建築師及承攬人之能力，並應注意工程之進
    行安全，以免加害於鄰地，如怠於此項注意即為定作有過失
    （最高法院74年度台上字第1458號判決意旨參照）。況台灣
    省土木技師公會之鑑定報告，亦認定系爭新建工程實際開挖
    時，因開挖結構計算書之土壤應力錯估，使擋土壁變形量較
    分析成果為大，進而造成地層較大沈陷，已如前述，則被告
    立悅公司將系爭工程交由地球公司承攬施作，已知系爭建物
    於施工前已有傾斜之情形，並應知鄰房受損之可能性較一般
    建築情形為高，而需更加注意避免，而竟怠於注意，其定作
    自有過失。從而，因被告陳柏羽為被告立悅公司之法定代理
    人，對外代表公司執行業務，則揆諸上開說明，被告陳柏羽
    自應負過失責任。
、另按建築法第69條：「建築物在施工中，鄰接其他建築物施
    行挖土工程時，對該鄰接建築物應視需要作防護其傾斜或倒
    壞之措施。」、建築技術規則建築構造編第2 章基礎構造第
    1 節第62條：「基礎設計及施工應防護鄰近建築物之安全。
    設計及施工前均應先調查鄰近建築物之現況、基礎、地下構
    造物或設施之位置及構造型式，為防護設施設計之依據。前
    項防護設施，應依本章第六節及建築設計施工編第八章第三
    節擋土設備安全措施規定設計施工。」。則上開建築法規之
    規定，係以防止危害他人權益或禁止侵害他人權益為目的，
    自屬民法第184條第2項規定所謂保護他人之法律。經查，台
    北市基礎工程學會進行系爭建物損害程度之鑑定，認定系爭
    建物四周下陷、傾斜情形為施工單位施工所造成，已如前述
    ，又台灣省土木技師公會之鑑定報告，亦認定系爭新建工程
    實際開挖時，因開挖結構計算書之土壤應力錯估，使擋土壁
    變形量較分析成果為大，進而造成地層較大沈陷，亦如前述
    。是以，系爭新建工程之施工違反上開建築法規之規定，以
    致造成系爭建物傾斜與下陷堪可認定。次查，被告地球公司
    為系爭工程之為承造人，負責工程之實際施作，對於施工如
    有妨礙鄰房之安全者，即應作必要之措施，以防止損害於他
    人，惟仍怠於防患致對系爭建物造成損害，自屬有過失。從
    而，因被告許承震為被告地球公司之法定代理人，對外代表
    公司執行業務，則揆諸上開說明，被告許承震自應負過失責
    任。
、又按法院裁判適用法規或解釋法律，係依職權為之，原無待
    當事人提出其他判決以為證據。又法院可不受當事人法律上
    主張之拘束（最高法院64年台聲字第58號、43年台上第607
    號判例要旨參照）。查原告雖依民法第28條之規定，請求被
    告立悅公司及地球營造公司亦應與渠等負責人對於原告所有
    系爭建物之損害，負連帶損害賠償責任。然民法第28條所謂
    法人對於董事或職員，因執行職務所加於他人之損害，與該
    行為人連帶負賠償之責任，係專以保護私權為目的（最高法
    院62年台上第2 號判例要旨參照）。而公司法第23條規定，
    公司負責人對於公司業務之執行，如有違反法令致他人受有
    損害時，對他人應與公司負連帶賠償責任（最高法院95年度
    台上第1953號判決要旨參照）。查被告立悅公司、地球營造
    公司就系爭新建工程之施工違反上開建築法規之規定，致系
    爭建物產生傾斜與下陷，既屬違反保護他人法令之行為，致
    原告受有損害，已如前述；而陳柏羽係立悅公司之負責人，
    許承震係被告地球公司之負責人，此為兩造所不爭執，揆諸
    上開說明，依公司法第23條第2 項之規定，被告立悅公司、
    被告地球公司自須負連帶賠償之責。就原告主張之訴訟標的
    及其原因事實所為法律上之判斷，自不受其法律上意見之拘
    束，故原告雖僅援引民法第28條，本院不受其拘束。
、末按連帶債務之成立，以明示或法律有規定者為限，民法第
    272 條定有明文。又連帶債務，係指數債務人以共同目的，
    負同一給付之債務，而其各債務人對債權人，均各負為全部
    給付義務者而言。而不真正連帶債務，係指數債務人，以單
    一目的，本於各別之發生原因，負其債務，並因其中一債務
    之履行，而他債務亦同歸消滅者而言，兩者並不相同（最高
    法院98年度台上字第2003號判決意旨參照）。查被告立悅公
    司、被告地球公司就本件原告所有系爭建物傾斜及下陷之發
    生均有過失責任，已如前述，依上開規定及說明，應成立共
    同侵權行為，對原告連帶負損害賠償責任；又被告陳柏羽係
    被告地球公司之負責人，被告許承震係被告地球公司公司之
    負責人，就上開損害賠償責任，亦應各自與渠等所屬之公司
    連帶負損害賠償責任，惟被告陳柏羽與其餘被告（立悅公司
    除外）、被告許承震與其餘被告（地球公司除外）僅成立不
    真正連帶債務關係。
、末查，被告賴良政為建築師，擔任監造人，其對於系爭新建
    工程，本應監督、避免其等為任何足使鄰房損壞之行為，並
    為必要之防範措施，其竟未於監督時加以注意，致系爭建物
    因施工發生損害，即屬違反上開建築法規之規定，被告賴良
    政亦應有過失，即應對原告負損害賠償責任。
(三)、關於被告等就原告之系爭建物損害，應賠償金額為若干部分
    ？
、關於系爭建物所受損害之修復費用：本件原告否認97年6 月
    4日中華民國建築技術學會之施工前現況鑑定報告，主張該
    鑑定報告之系爭建物1樓照片非施工前所拍攝，係於施工期
    間造成損害後二度進入拍攝，惟查系爭新建工程使用執照記
    載之開工日期為97年5月22日（見本院卷(二)第69頁），與該
    學會出具鑑定報告之日期97年6月4日僅差距13天，且系爭新
    建工程係因土壤應力之錯估，使實際開挖時擋土壁變形量較
    分析成果為大，進而造成地層較大沈陷，致使系爭建物四周
    下陷與傾斜，已如前述，則系爭新建工程開工後13天內不可
    能完成連續壁工程，即無法進行開挖，足認97年6月4日前系
    爭新建工程尚未致使系爭建物四周下陷與傾斜之損害。從而
    ，該鑑定報告照片應確係施工前所拍攝，而非施工期間造成
    損害後二度進入拍攝，合先敘明。按臺北縣建築物工程施工
    損壞鄰房鑑定手冊第六章前言略以：「房屋主體結構(柱、
    梁、版)損壞情況嚴重，經鑑定人鑑定有安全顧慮無法補強
    或修復費用超過拆除重建造價者，不論傾斜狀況如何，應以
    房屋拆除與新建造價估算。施工損鄰在民法上屬於侵權行為
    ，施工損鄰造成旁鄰建築物傾斜時，可能代表建築物基礎發
    生地基鬆動、沈陷、淘空、土壤流失等問題，當建築物結構
    體無安全顧慮時，建物傾斜之處理程序如下：1.鑑定人可考
    量建物扶正與基礎補強工程。2.若無法或不易以工程技術回
    復原有垂直度時，則應考量建物傾斜補償費用，以補償住戶
    使用之不便。」。經查，無論台北市基礎工程學會之鄰房損
    害鑑定報告，亦或台灣省土木技師公會之鑑定報告，系爭建
    物均未見有主體結構（柱、梁、版）損壞情況嚴重之情事，
    則揆諸前開說明，建物傾斜之處理程序可考量建物扶正與基
    礎補強工程。從而，原告請求系爭建物所受損害之修復費用
    之項目，自得包含系爭建物扶正、地盤改良（基礎補強工程
    ）與系爭建物之修繕費用，各項目之費用析述如下：
(1)、系爭建物扶正之費用：
    查原告與被告立悅公司於98年11月9 日簽訂之協議書，約定
    若合建不成則由被告立悅公司負責將系爭建物扶正，並附有
    380萬元（未稅）之扶正工程報價單（見本院卷(二)第140、14
    2頁），足認兩造對於扶正費用已有合意，且該報價單上記
    載扶正後之傾斜率須小於1/150，已小於系爭建物施工前現
    況鑑定之傾斜率1/51，縱原告否認系爭建物現況鑑定之傾斜
    率測量結果，惟原告亦未舉證證明系爭建物於施工前之傾斜
    率係為小於1/150，故原告所得請求之扶正費用應以該報價
    單為限，又原告僅為系爭建物5層樓之1、2樓所有權人，此
    有系爭建物謄本在卷可稽（見本院卷(一)第17至18頁），故原
    告就系爭建物扶正部分應占有2/5之權利，得請求之扶正費
    用含稅後為1,596,000元（計算式為380萬×2/5×1.05）。
(2)、系爭建物之地盤改良（基礎補強工程）費用：
    查原告與被告立悅公司於98年7 月1 日簽署申請鑑定同意書
    （見本院卷(二)第51頁），同意由被告立悅公司委託台北市基
    礎工程學會進行系爭建物損害程度之鑑定，又台灣省土木技
    師公會之鑑定報告亦建議依該鑑定報告之估算方法論計鄰房
    損害賠償金額（見鑑定報告第9頁）。從而，原告得請求之
    地盤改良（基礎補強工程）費用，可依台北市基礎工程學會
    之鄰房損害鑑定報告內容認定，因該鑑定報告估算原告所有
    之系爭建物地盤改良費用共計為12萬8700元（計算式為6435
    0×2）（見本院卷(二)第62、63頁），故原告得請求之地盤改
   良費用為128,700元。
(3)、系爭建物之修繕費用：
    查原告與被告立悅公司於98年7 月1 日簽署申請鑑定同意書
    同意由被告立悅公司委託台北市基礎工程學會進行系爭建物
    損害程度之鑑定，已如前述，又台灣省土木技師公會之鑑定
    報告亦建議依該鑑定報告之估算方法論計鄰房損害賠償金額
    ，亦如前述。從而，原告得請求之系爭建物之修繕費用可依
    台北市基礎工程學會之鑑定報告內容認定，因該鑑定報告估
    算系爭建物之修繕費用1 樓及地下室為307,941 元，2 樓為
    35,624元，1樓公設樓梯為9,697元（見本院卷(二)第62至63頁
    ），故原告得請求之修繕費用共計為353,262元（計算式為
    307941+35 624+9697）。
(4)、綜上，原告得請求被告賠償系爭建物之修繕費，包括扶正費
    用1,596,000元、地盤改良費用128,700元、修繕費用353,
    262元，總計為2,077,962元。
、關於系爭建物是否有交易價格之貶損部分：
(1)、按臺北縣建築物工程施工損壞鄰房鑑定手冊第6.2節建物傾
    斜之補償費用估算原則略以：「鑑於施工損鄰在民法上係屬
    侵權之行為，因此施工損鄰若造成鄰房地基鬆動、沈陷及房
    屋傾斜等現象，若在建築物無結構安全顧慮，但無法或不易
    進行建物扶正或基礎相關之修復補強時，即應依下列準則估
    列補償費用：1、工程性補償…。2、非工程性補償：房屋傾
    斜率（Δ/H）超過1/200，但未達1/40者，除依前項規定估
    列工程性補償費用外，應另依其使用不便及價值折損之程度
    ，額外估列非工程性補償金額，但兩者補償金額合計不得超
    過重建工程費用100%之金額。傾斜率計算式如下：Δ＝建築
    物傾斜水平位移量，H＝建築物現況高度，X＝傾斜率＝Δ/H
    ，P%＝非工程性補償率（以重建工程費用之百分比表示），
    分為下列五級：第一級（X≦1/200）：P%＝0，不需額外估
    列房屋傾斜之補償費用。第二級（1/200＜X≦1/100）：
    P%＝20×（X-1/2 00）×100%。第三級（1/100＜X≦1/50）
    ：P%＝10%＋50×（X-1/100）×100%。第四級（1/50＜X≦
    1/40）：P%＝60% ＋80×（x-1/50）×100%。第五級（X＞
    1/40）：P%＝100% 。」，則鑑定手冊所列非工程性補償係
    於建物無法或不易進行扶正或基礎相關之修復補強時，依其
    使用不便及價值折損之程度，額外估列非工程性補償金額，
    而非工程性補償金額之計算式係將建物傾斜發展歷程由輕微
    至嚴重分為第一級至第五級。此外，以購屋心理而言，若建
    物既存傾斜程度尚屬輕微而損鄰事件所引致傾斜率增量較大
    時，居住舒適性即受影響，交易價格之減損即屬當然。惟若
    建物既存傾斜程度已屬中等以上，縱然損鄰事件所引致傾斜
    率增量甚大，交易價格之減損主要仍係由原有之傾斜而產生
    ，損鄰事件對交易價格額外之貶值自屬有限。
(2)、本件因系爭建物於施工前已有1/51之傾斜程度，已屬建物傾
    斜發展歷程第三級並將近第四級之程度，傾斜程度已屬中等
    以上，則損鄰事件對交易價格額外之貶值自屬有限。經查，
    系爭建物施工後之最大傾斜率為1/41.39，而施工前之最大
    傾斜率為1/51，則因原告與被告立悅公司於98年11月9日簽
    訂之協議書所附之扶正工程報價單，該報價單上記載扶正後
    之傾斜率須小於1/150（見本院卷(二)第140、142頁），可認
    原告得請求之扶正費用足使系爭建物之傾斜率恢復至1/150
    ，不但可恢復並小於系爭建物施工前現況鑑定之傾斜率1/51
    ，故無須計算非工程性補償費之費用，即無使用不便及價值
    折損之情形。次查，依上述建物傾斜之補償費用估算原則，
    建物之最大傾斜率為1/41.39、1/51、1/150時，其非工程性
    補償率分別為93.28%（60%＋80×（1/41.39-1/50）×100%
    ）、58.37%（10%＋50×（1/51-1/100）×100%）、3.33%
   （20×（1/150-1/200） ×100%），可知系爭建物之最大傾
    斜率若恢復至1/150時，其非工程性補償率3.33%已甚小於
    1/51之58.37% ，則其使用不便及價值折損之恢復程度，不
    但獲得改善並超出原本甚多。
(3)、從而，因原告得請求之扶正費用，足使系爭建物傾斜率恢復
    並小於施工前之傾斜程度，其使用不便及價值折損之恢復程
    度，不但獲得改善並超出原本甚多，堪認此時應無交易價格
    之減損。
、綜上，原告得請求扶正費用1,596,000元、地盤改良費用128
    ,700元、修繕費用353,262元，總計2,077,962元。
(四)、關於被告立悅公司於98年9月2日向本院提存之金額是否得扣
    減部分？
、按債務人非依債務本旨或向無受領權人所為之清償提存，其
    債之關係不消滅，提存法第22條定有明文。
、經查，被告立悅公司自承於98年9月2日依台北縣建築物施工
    損壞鄰房事件處理程序第9條規定，向本院提存2,240,350元
    ，固有提存書1份在卷可稽（見本院卷(二)第64頁），然被告
    立悅公司始終否認其有本件損害賠償責任，則其即未依債之
    本旨為清償；另由台北縣建築物施工損壞鄰房事件處理程序
    第9條規定所示，被告立悅公司係為向主管機關申請撤銷列
    管以取得系爭鄰損工地之使用執照為目的為上開提存，顯非
    基於清償債務之目的而為提存，則依上開條文所示，被告立
    悅公司非以消滅債務為目的所為之上開提存，尚不生清償之
    效力，是被告立悅公司抗辯就已就賠償金額予以提存債務業
    經消滅云云，顯有誤會，委無足採。
五、綜上所述，原告依據侵權行為之法則、民法第28條、公司法
    第23條規定及契約之法律關係，請求(一)被告立悅公司、地球
    公司、賴良政連帶給付、(二)被告立悅公司、陳柏羽連帶給付
    、(三)被告地球公司、許承震連帶給付原告2,077,962 元，及
    自98年10月18日起至清償日止，按週年利率5%計算之利息；
    ，如(一)被告立悅公司、地球公司、賴良政、(二)被告立悅公司
    、陳柏羽、(三)被告地球公司、許承震任一方為給付後，他方
    於其給付金額之範圍內，免給付義務，為有理由，應予准許
    ；逾此一範圍之請求，為無理由，應予駁回。另兩造陳明願
    供擔保，聲請宣告假執行或免為假執行，經核原告勝訴部分
    ，合於法律規定，爰分別酌定相當之擔保金額宣告之；原告
    其餘假執行之聲請，因訴之駁回而失所依據，不予准許，應
    併予駁回。
六、因本案事證已臻明確，兩造其餘主張陳述及所提之證據，經
    本院審酌後，認為均與判決結果無影響，爰不一一論述，附
    此敘明。
七、據上論結，本件原告之訴為一部有理由，一部無理由，依民
    事訴訟法第79條、第85條第2 項、第390 條第2 項、第392
    條第2 項，判決如主文。
中    華    民    國    100   年    7     月    29    日
                  民事第三庭    法  官  邱育佩
以上正本係照原本作成
如對本判決上訴，須於判決送達後20日內向本院提出上訴狀
中    華    民    國    100   年    7     月    29    日
                                書記官  彭麗紅